ACORDAO-COMPLETO-2433197

ACÓRDÃO 2175/2021 ATA 4/2021 - SEGUNDA CÂMARA

VISTOS, relatados e discutidos estes autos de Representação acerca de possíveis irregularidades ocorridas na concessão de patrocínio pela Caixa Econômica Federal às Quarta e Quinta Marchas das Margaridas; 
		ACORDAM os ministros do Tribunal de Contas da União, reunidos em sessão de Segunda Câmara, ante as razões expostas pelo relator e com fundamento nos arts. 17, 235 e 237, inciso VI, do Regimento Interno/TCU, em: 
		9.1. com fundamento no art. 250, § 1º, do Regimento Interno/TCU, acolher as razões de justificativa apresentadas por Aldenir Jácome Costa e Viviane Gonçalves Araújo; 
		9.2. com fundamento no art. 250, § 1º, do Regimento Interno/TCU, acolher parcialmente as razões de justificativa apresentadas por Paula Marinho Machado Masullo; 
		9.3. com fundamento no art. 250, § 2º, do Regimento Interno/TCU, rejeitar as razões de justificativa apresentadas por Gerson Bordignon, então Gerente Nacional de Promoções, Cultura e Esporte, e Clauir Luiz Santos, então Diretor Executivo de Marketing e Comunicação, em decorrência da autorização do patrocínio da Quarta Marcha das Margaridas, sem a devida justificativa de preço, em especial pela majoração do valor final do patrocínio, em descumprimento ao inciso III do parágrafo único do art. 26 da Lei 8.666/93; 
		9.4. aplicar a Gerson Bordignon e a Clauir Luiz Santos, individualmente, a multa prevista no art. 58, inciso II, da Lei 8.443/1992, no valor de R$ 5.000,00 (cinco mil reais) , fixando-lhes o prazo de 15 (quinze) dias, a contar das respectivas notificações, para que comprovem, perante o Tribunal, o recolhimento das dívidas ao Tesouro Nacional, atualizadas monetariamente desde a data deste acórdão até a data dos efetivos recolhimentos, se forem pagas após o vencimento, na forma da legislação em vigor; 
		9.5. caso não seja comprovado o recolhimento da respectiva multa pelos responsáveis:
	9.5.1. nos termos do art. 28, inciso I, da Lei 8.443/1992, determinar à Caixa Econômica Federal, caso o responsável ainda seja funcionário dessa empresa, que efetue, após a devida notificação do Tribunal, o desconto da dívida na correspondente remuneração, em favor dos cofres do Tesouro Nacional, na forma estabelecida pela legislação pertinente;
	9.5.2. nos termos do art. 28, inciso II, da Lei 8.443/1992, autorizar, desde logo, a cobrança judicial das dívidas; 
	9.6. dar ciência deste acórdão à Caixa Econômica Federal e aos responsáveis, observando que o Relatório e o Voto que fundamentam a deliberação ora encaminhada podem ser acessados por meio do endereço eletrônico www.tcu.gov.br/acordaos.

REPRESENTAÇÃO. Patrocínios da Caixa Econômica Federal para as edições do evento Marcha das Margaridas dos anos de 2007, 2011 e 2015, organizados pela Confederação Nacional dos Trabalhadores na Agricultura (Contag).

Segunda Câmara

Caixa Econômica Federal.

3. Responsáveis: Aldenir Jacome Costa (XXX.657.323-XX); Clauir Luiz Santos (XXX.288.199-XX); Gerson Bordignon (XXX.824.969-XX); Paula Marinho Machado Masullo (XXX.076.571-XX); Viviane Goncalves Araújo (XXX.101.836-XX).

13.1. Ministros presentes: Augusto Nardes (na Presidência), Aroldo Cedraz, Raimundo Carreiro e Bruno Dantas (Relator).
13.2. Ministros-Substitutos presentes: Marcos Bemquerer Costa e André Luís de Carvalho.

ACORDAO-COMPLETO-2471864

Acórdão de Relação 10330/2021 - Segunda Câmara

Acórdão de Relação

BRUNO DANTAS

Por registrar as principais ocorrências no andamento do processo até o momento, resumindo os fundamentos das peças acostadas aos autos, adoto como relatório, com os ajustes necessários, a instrução da Secretaria de Controle Externo do Sistema Financeiro Nacional e dos Fundos de Pensão (peça 210) , que contou com a anuência do corpo diretivo da unidade (peças 211-212) :
"INTRODUÇÃO
1. Cuidam os autos de representação oferecida pela SecexFazenda, atual SecexFinanças, com vistas a apurar a regularidade do patrocínio da Caixa Econômica Federal (Caixa) à Confederação Nacional dos Trabalhadores na Agricultura (Contag) para a realização do evento 5ª Marcha das Margaridas no ano de 2015. A documentação que motivou instauração deste processo se originou de manifestação de cidadão junto à Ouvidoria do Tribunal (peça 44) .
2. Nos exames iniciais, a unidade técnica buscou informações junto à Caixa e identificou indícios de irregularidade não só no evento realizado no ano de 2015, como também nas edições anteriores de 2007 e 2011, o que motivou a ampliação do escopo desta ação de controle.
HISTÓRICO
1ª Instrução da Unidade Técnica, de 20/3/2017 (peça 89) 
3. Conforme tratado na primeira instrução, a 3ª Marcha das Margaridas aconteceu nos dias 21 e 22 de agosto de 2007 e contou com o patrocínio da Caixa no valor de R$ 40 mil. Em razão da ausência de prestação de contas pela Contag, foi proposta a instauração de tomada de contas especial, a qual foi determinada à Caixa, já nesses autos, por meio do Acórdão 9011/2017-TCU-Primeira Câmara, de 26/9/2017, de relatoria do Ministro Bruno Dantas.
4. A 4ª Marcha das Margaridas ocorreu nos dias 16 e 17 de agosto de 2011 e recebeu o patrocínio de R$ 400 mil da Caixa. No processo de concessão do patrocínio foram constatados sete indícios de irregularidade (peça 89, p. 2-12) : (i) substituição imotivada de peça processual; (ii) pagamento sem ateste e em conta não prevista em contrato; (iii) falta de justificativa do valor do patrocínio; (iv)  falta de cobertura contratual; (v) falhas em parecer jurídico; (vi) juntada intempestiva de elementos processuais; e (vii) sobreposição de patrocínios.
5. A 5ª Marcha das Margaridas aconteceu nos dias 11 e 12 de agosto de 2015 e obteve R$ 400 mil da Caixa. No processo do patrocínio, foram constatados quatro indícios de irregularidade (peça 89, p. 12-17) : (i) falta de justificativa do valor do patrocínio; (ii) uso político do evento; (iii)  sobreposição de patrocínios; e (iv) ausência de comprovação do cumprimento de contrapartidas.
6. No encaminhamento da primeira instrução, a unidade técnica propôs a realização de diligência à Caixa, assim como ao Banco do Brasil S/A, Itaipu Binacional, Empresa Brasileira de Correios Telégrafos, Petróleo Brasileiro S/A (Petrobras) e Banco Nacional de Desenvolvimento Econômico e Social (BNDES) , que também teriam patrocinado as edições do evento, para a obtenção de informações complementares sobre as questões apontadas.
2ª Instrução da Unidade Técnica, de 10/4/2019 (peça 141) 
7. Na segunda instrução, após o exame das informações prestadas nas diligências, no tocante à 4ª Marcha das Margaridas, foi sugerido afastar o indício de pagamento sem ateste e em conta não prevista no contrato (peça 141, p. 8) . Quanto aos demais indícios de irregularidade, foi proposta a adoção das seguintes medidas: (i) audiência dos responsáveis; (ii)  envio de cópia dos autos ao Ministério Público Federal em razão da substituição imotivada de peça processual; e (iii) comunicação à SeinfraPetróleo para a avaliação do patrocínio da Petrobrás ao evento.
8. Quanto à 5ª Marcha das Margaridas, foi sugerido acolher as justificativas sobre a falta de parecer técnico prévio à autorização do patrocínio e o uso político do evento (peça 141, p. 30-33) , além das seguintes providências: (i) audiência dos responsáveis; (ii) envio de cópia dos autos ao Ministério Público; e (iii) instauração de tomada de contas especial em razão da apresentação em duplicidade de documentos fiscais à Caixa e ao BNDES para a comprovação dos patrocínios.
Despacho do Ministro-Relator Bruno Dantas, de 14/6/2019 (peça 144) 
9. As propostas formuladas pela unidade técnica foram parcialmente acolhidas pelo Ministro-Relator Bruno Dantas, que determinou preliminarmente a audiência dos responsáveis:
a) em relação ao patrocínio à 4 ª Marcha das Margaridas de 2011:
- Paula Marinho Machado Masullo, CPF XXX.076.571-XX, gerente executivo substituto eventual, e Aldenir Jácome Costa, CPF XXX.657.323-XX, gerente executivo, desde 16/9/2010, os quais subscreveram o parecer técnico que subsidiou a aprovação do patrocínio; Gerson Bordignon, CPF XXX.824.969-XX, gerente nacional, no período de 1/7/2010 a 9/5/2013, e Clauir Luiz dos Santos, CPF XXX.288.199-XX, diretor executivo, no período de 16/6/2011 a 21/5/2013, que autorizaram a concessão do patrocínio, por terem deixado de apresentar justificativa de preço e razão da escolha do contratado, situação agravada pelas alterações no valor do patrocínio, que passou de R$ 40 mil, inicialmente definido, para R$ 400 mil, na véspera do evento, sem aumento nas contrapartidas, além de deixarem de aplicar critérios claros e objetivos de avaliação e seleção das propostas de patrocínio, contrariando, respectivamente, o parágrafo único do art. 26 da Lei 8.666/93 e o § 3º do art. 5º da Instrução Normativa Secom-PR 1/2009.
b) em relação ao patrocínio à 5ª Marcha das Margaridas de 2015:
- Viviane Gonçalves Araújo, CPF XXX.101.836-XX, gerente executivo substituto eventual, nos períodos de 23/6/2015 a 30/6/2015, 3/8/2015 a 20/8/2015 e 22/9/2015 a 22/1/2016, Aldenir Jácome Costa, CPF XXX.657.323-XX, gerente executivo, no período de 16/9/2010 até hoje, os quais subscreveram o parecer técnico que subsidiou a aprovação, e Gerson Bordignon, CPF XXX.824.969-XX, superintendente nacional, no período de 10/5/2013 a 18/6/2017, que autorizou a concessão do patrocínio, para que, no prazo de quinze dias, apresentem razões de justificativa por terem deixado de apresentar justificativa de preço e razão da escolha do contratado, além de deixarem de aplicar critérios claros e objetivos de avaliação e seleção das propostas de patrocínio, contrariando, respectivamente, o parágrafo único do art. 26 da Lei 8.666/93 e o § 3º do art. 5º da Instrução Normativa Secom-PR 1/2009.
10. Quanto às irregularidades atinentes à formalização do processo de patrocínio (substituição e juntada intempestiva de peças) , apontadas na 4ª Marcha das Margaridas, em razão da ausência de demonstração de prejuízo e/ou a consequência direta de tais atos junto à Administração, o Ministro-Relator decidiu dar ciência à Caixa para a adoção das providências cabíveis, não ensejando as propostas de audiência e de remessa de cópia dos autos ao Ministério Público Federal.
11. De igual modo, o Ministro-Relator entendeu que, para o caso concreto, tendo em vista o interesse da Caixa em patrocinar a 4ª Marcha das Margaridas e o atraso na definição dos valores a serem patrocinados, fato objeto de audiência dos responsáveis, a ocorrência de despesa sem cobertura contratual e a emissão de parecer jurídico intempestivo, embora sejam práticas que devem ser evitadas, também deveriam ser objeto de ciência ao banco.
12. Em relação à remessa de cópia dos autos à SeinfraPetróleo para a verificação da regularidade do patrocínio da Petrobras ao evento, o Ministro-Relator não considerou oportuna a sugestão da área técnica devido à baixa materialidade da questão e à ausência de indícios mais robustos de eventual irregularidade (peça 144, p. 2) .
13. No que concerne à duplicidade na apresentação de documentos fiscais à Caixa e ao BNDES relativos à 5ª Marcha das Margaridas, que também motivou a proposta de remessa dos autos ao Ministério Público Federal e de instauração de tomada de contas especial, o Ministro-Relator decidiu pela realização de oitiva prévia para a obtenção de informações sobre as medidas adotadas ou a adotar para resolver a questão.
3ª Instrução da Unidade Técnica, de 4/12/2019 (peça 180) 
14. Na terceira instrução, foram examinadas as justificativas da Diretoria Executiva de Marketing e Comunicação da Caixa sobre a regularidade dos procedimentos do patrocínio à 5ª Marcha das Margaridas e o não cabimento de medidas para apuração e cobrança de valores.
15. Naquela oportunidade, como a Diretoria de Marketing e Comunicação informou que havia solicitado à Auditoria Interna da Caixa a realização de exames nos aludidos patrocínios, a unidade técnica contatou o controle interno do banco, que, em 26/11/2019, encaminhou o relatório da fiscalização (peça 178) , cujas conclusões indicaram a necessidade de revisão do processo de concessão de patrocínios, assim como a comunicação dos fatos à Corregedoria.
16. Em relação à última providência, em 29/11/2019, a Corregedoria informou que os fatos apontados pela Auditoria Interna seriam objetos de apurações preliminares (peça 179) :
'- Evento a apurar 027898: Apurar possíveis irregularidades identificadas no Trabalho de Auditoria ADESP193 (PATRO) -001-PROMOÇÕES E EVENTOS, onde foram constatados fatos irregulares na Autorização de Patrocínio 3315/2011, emitida para o evento 4ª Marcha das Margaridas, bem como fatos correlatos decorrentes das investigações; e
- Evento a apurar 027899: Apurar possíveis irregularidades identificadas no Trabalho de Auditoria ADESP193 (PATRO) -001-PROMOÇÕES E EVENTOS, onde foram constatados fatos irregulares na Autorização de Patrocínio 551/2015, emitida para o evento 5ª Marcha das Margaridas, bem como fatos correlatos decorrentes das investigações.'
17. Desse modo, considerando as medidas adotadas pela governança interna da Caixa para o tratamento dos pontos da oitiva prévia, entendeu-se que não seria necessária a determinação de instauração de tomada de contas especial ou a remessa de cópia dos autos ao Ministério Público Federal, como anteriormente proposto pela unidade técnica.
18. No tocante às audiências, foi sugerida preliminarmente a abertura de novo prazo para a manifestação dos responsáveis sobre o já mencionado relatório da Auditoria Interna, em razão de aquele documento ter sido juntado aos autos posteriormente às suas participações no processo, em observância aos princípios constitucionais da ampla defesa e do contraditório. Essa proposta foi acolhida pelo Relator no despacho de 19/12/2019 (peça 183) .
19. De acordo com a Seproc/Segecex (peças 176 e 202) , as providências inerentes às comunicações processuais relacionadas às audiências dos responsáveis foram concluídas, cujas respostas serão a seguir examinadas.
Respostas às Audiências
20. Responsável: Clauir Luiz Santos, CPF XXX.288.199-XX, diretor executivo de Marketing e Comunicação, no período de 16/6/2011 a 21/5/2013 (peça 122, p. 18) .
21. Conduta: Autorizou a concessão do patrocínio à 4ª Marcha das Margaridas, realizada no ano de 2011, sem a apresentação de justificativa de preço e razão da escolha do contratado, situação agravada pelas alterações no valor do patrocínio, que passou de R$ 40 mil, inicialmente definido, para R$ 400 mil, na véspera do evento, sem aumento nas contrapartidas, além de deixar de aplicar critérios claros e objetivos de avaliação e seleção das propostas de patrocínio, contrariando, respectivamente, o parágrafo único do art. 26 da Lei 8.666/93 e o § 3º do art. 5º da Instrução Normativa da Secretaria de Comunicação da Presidência da República 1, de 8 de maio de 2009 (peça 144, p. 2-3) .
22. Documentos subscritos pelo responsável: Autorização de Patrocínio 3315/2011, de 26/7/2011 (peça 66, p. 17) , no valor de R$ 100 mil; e Autorização de Patrocínio 3315/2011, de 15/8/2011 (peça 68, p. 9) , no montante de R$ 400 mil, ambas da 4ª Marcha das Margaridas.
23. Razões de justificativa (peças 174 e 201) : O responsável, representado pelo escritório Zupiroli, Rodrigues & Alves Advogados Associados, inicialmente discorreu sobre a importância de patrocínios da espécie para a Caixa e para a sociedade brasileira:
'Com efeito, o procedimento padrão adotado pela CAIXA para o patrocínio de projetos (conforme normas técnicas já amealhadas para os autos nessa Tomada de Contas) constituiu princípio basilar para sua política de comunicação a promoção, a preservação e a defesa da marca e a identidade corporativa da empresa, reforçando seus atributos e os compromissos com os públicos.
É neste contexto que se adotou no âmbito da CAIXA a classificação dos patrocínios em função da natureza de sua constituição, como projetos culturais, esportivos, ambientais ou sociais, cuja análise de custo/benefício é sempre realizada do ponto de vista mercadológico e, como não poderia deixar de ser, social.
Assim, o patrocínio é motivado pela estrita promoção da marca da CAIXA - potencializada como estratégia de comunicação - junto aos seus públicos de relacionamento, buscando agregar à sua imagem valores como responsabilidade social e qualidade de produtos. O patrocínio é uma séria e estratégica opção de comunicação. E quem não se comunica, perde. Perde em visibilidade, perde transparência, perde agilidade, perde criatividade, perde canais de comunicação, perde negócios, perde clientes, perde mercado. Ou seja, perde, perde e perde.
Com efeito, a comunicação através do patrocínio, como no caso vertente, além do aspecto da responsabilidade social, funciona como grande estratégia de comunicação empresarial para a empresa, na perspectiva de que esta objetiva manter a imagem positiva, onde esta for neutra ou inexistente; alterar, para imagem positiva, onde ou quando estiver negativa e consolidar e manter a imagem positiva, quando está já existir.
Nesse sentido, o patrocínio de que ora se trata fortalece a credibilidade da empresa CAIXA, redunda em noticiário favorável, é fonte natural de noticiário, principalmente pelo reconhecimento positivo e de boa vontade que obtém, além de abrir e manter canais de comunicação, para a obtenção de bons negócios.
A Caixa sempre manteve e manterá essa heterogeneidade de ações, sempre aferindo, como o fez no caso concreto, a relação custo/benefício desse apoio. Nessa quadra, a decisão de patrocinar o evento da MARCHA DAS MARGARIDAS em 2011, em sua 4ª Edição, baseou-se análises ponderadas, onde se verificou, entre outros, os aspectos comerciais, institucional, exposição da imagem e, como não poderia deixar de ser, o social.
Do ponto de vista comercial, as milhares de mulheres e seus familiares que se associam, direta ou indiretamente à luta dessas guerreiras, são potenciais consumidores de produtos da CAIXA, presentes em todos os Estados e em centenas de Municípios brasileiros, o que possibilita, entre outras coisas, a criação de formas de fidelização desses consumidores à marca e aos produtos da Caixa.
No que concerne à exposição da Imagem, constituiu na exposição da marca perante o público participante do evento e perante o público em geral, dada a cobertura de mídia e a divulgação que recebe e recebeu o evento em todo o País.
No âmbito Institucional, milhares de participantes são correntistas ou se utilizam dos serviços da Caixa, tanto como consumidores, quanto reprodutores de informações que interferem na forma como a Empresa Pública é vista perante o público em geral.
Ajunte-se ainda que o marketing moderno reserva para o exercício da responsabilidade social das empresas as funções mais nobres no processo da conquista das preferências do mercado. Uma empresa atuante nessa área, como a Caixa e, portanto, sintonizada com as demandas culturais e sociais de sua comunidade, será sempre preferida a qualquer outra que não possua a mesma capacidade de responder a essas aspirações.
Na verdade, o tema da responsabilidade social e cidadania das empresas nunca estiveram tanto em discussão quanto atualmente. A expansão de seminários, patrocínios culturais, debates, produção bibliográfica e campanhas institucionais de empresas e organizações do terceiro setor comprovam isso.
Atualmente, a visão dos negócios ultrapassa o limite estritamente econômico, decorrente de uma mudança de comportamento das empresas na definição de estratégias e missões na sociedade brasileira, em detrimento de uma visão e atuação das corporações restritas ao objetivo da geração de lucros, considerando no máximo seu impacto na oferta de bens e no nível de emprego da economia.
É diante dessa nova realidade que deve ser compreendida a medida adotada pela empresa e as ações do Defendente que, à toda evidência, além de ter observado todos os aspectos da legalidade, agregou benefícios à imagem da CAIXA, não havendo, portanto, qualquer mácula nos procedimentos adotados e ora questionados.
Neste sentido, o patrocínio, verdadeira campanha publicitária, além de não trazer qualquer prejuízo para a Instituição Caixa, permitiu, mais uma vez, a sedimentação da imagem institucional dessa empresa perante a sociedade e, por conseguinte, sua marca e seus produtos.
Na verdade, ações da espécie visam sempre estabelecer uma imagem favorável à Caixa e a divulgar a sua dimensão, importante fator de avaliação pelo mercado, tanto nacional quanto internacional, com impactos positivos na atração de parceiros e investidores, no valor das ações e até nas condições e taxas de crédito.
Nesse prisma, não se pode afirmar que existe dissonância da ação com as finalidades da empresa e sim unicidade, na medida em que esta reforça seus objetivos através da vinculação de sua imagem institucional com as iniciativas positivas.
Tem-se, indubitavelmente, agregação de valor à sua imagem com a publicidade institucional veiculada através do patrocínio realizado, sendo efetivo e mensurável o custo benefício da ação. É assente que a empresa e, por conseguinte, seus acionistas, beneficiaram-se da medida.
O patrocínio hostilizado observou fielmente os princípios administrativos, tendo seus gestores agido com boa-fé e com absoluta transparência em seus atos, notadamente o Defendente.'
24. O responsável enfatizou a importância e o alcance social e institucional da Marcha das Margaridas, cuja 4ª edição 'teve a adesão, segundo seus organizadores, de mais de 100 mil mulheres (em sua quase totalidade) ou, segundo estimativas da Polícia Militar do DF e da Caixa, um dos parceiros, de aproximadamente 70 mil pessoas' (peça 174, p. 4) .
25. Em preliminar, arguiu a excludente de responsabilidade em razão de as decisões terem sido tomadas com suporte em pareceres técnicos e/ou jurídicos (peça 174, p. 10-12) .
26. No mérito, alegou a incidência da prescrição sobre os fatos objeto de apuração em relação ao responsável (peça 174, p. 13-21) .
27. Quanto à conformidade da Autorização de Patrocínio 3315/2011, de 11/7/2011, aos regramentos da Caixa, alegou que as alterações que levaram ao acréscimo dos valores despendidos, de R$ 40 mil para R$ 400 mil, obedeceram aos normativos legais e foram aprovadas em todas as instâncias passíveis de manifestação no processo (peça 174, p. 23) .
28. Argumentou também que valor desembolsado correspondeu a 'uma parcela ínfima em relação ao pleito solicitado e o retorno e a importância do evento para a marca e imagem institucional da Caixa, estando, portanto, em sintonia com os princípios da razoabilidade e proporcionalidade'. O montante de R$ 40 mil, inicialmente estabelecido, equivaleu a 0,44% do valor proposto pela entidade organizadora do evento, sendo que as majorações para R$ 100 mil e R$ 400 mil, ainda representaram 1,10% e 4,42% do solicitado, ambas amparadas nos respectivos elementos técnicos.
29. Esclareceu que o acréscimo no patrocínio foi pleiteado inclusive junto à Secretaria de Comunicação da Presidência da República (Secom-PR) , tendo obtido, pela pertinência e contrapartidas ofertadas, o aval das diretorias da Caixa, que entenderam a perfeita compatibilidade entre o patrocínio e o retorno mercadológico e social para a empresa (peça 174, p. 24) .
30. Afirmou que os pareceres técnicos foram elaborados com base em normativo interno, observando-se as linhas de atuação do banco. A escolha da contratada se fundou na 'convergência do evento à Política de Comunicação, Marketing e Patrocínio, voltada à promoção da responsabilidade social, redução das desigualdades, valorização da vida, do ser humano e da diversidade, tal qual dispunha, à época, o citado MN' (peça 174, p. 24) .
31. Asseverou ainda que o preço decorreu do cotejo da proposta solicitada com as contrapartidas negociadas, existindo, portanto, os elementos objetivos, tanto para a realização do patrocínio quanto para a atribuição de preço (peça 174, p. 26) . No que diz respeito à definição dos valores, relembrou o entendimento do Tribunal constante do Acórdão 855/1997-TCU-Plenário, de relatoria do Ministro Adhemar Ghisi (peça 174, p. 28) :
'17. Creio que a questão não foi analisada pela ótica devida: não se trata da contratação de um serviço ou da compra de um produto comum, que possa ser indistintamente ofertado por mais de um fornecedor e tenha seu preço estabelecido simplesmente em função dos custos incorridos, acrescido de uma pequena margem de lucro. É preciso ter em mente que quando se discute um patrocínio estamos falando de um produto que possui um valor real fixado não mais apenas em função de custos, mas principalmente da expectativa de retorno que irá trazer ao comprador.'
32. O responsável alegou que sua conduta deve ser avaliada como um mister de índole estritamente técnico-operacional e instrutório, ao lado de outras de caráter jurídico, e ainda de decisões de alçada (próprios das instâncias da Caixa, que lhe eram superiores, competentes para deliberar sobre a concessão do patrocínio) , bem como externos, no caso, a autorização pela Secretaria de Comunicação da Presidência da República (peça 174, p. 28) .
33. Declarou que não houve violação da Lei de Licitações, em função de o contrato final ter sido subscrito após a realização do evento, pois os contratos iniciais já haviam sido analisados e aprovados, tendo havido, no curso dos entendimentos entre as partes, na antevéspera da realização do evento, a autorização para a modificação dos valores, de modo que não houve tempo hábil para os procedimentos legais, tendo a avença sido autorizada ad referendum, da autoridade competente, conforme se observa no Ofício 0104/2011/GEPRO, de 15/10/2011 (peça 174, p. 28) .
34. Aduziu que a observância da Lei das Licitações, no caso concreto, deve ser relativizada, pois, no ano de 2011, ainda havia o entendimento no âmbito do TCU sobre a desnecessidade de processo licitatório em contratos de patrocínio. Citou o parecer da Secom-PR, que tratou da resposta à consulta da Embratur sobre a aplicação da referida lei nos procedimentos referentes à concessão de patrocínio, no qual se fez referência aos Acórdão 1785/2003-TCU-Plenário, relator Ministro Ubiratan Aguiar, e 1.518/2013-TCU-Plenário, relator Ministro Valmir Campelo (peça 174, p. 28) .
35. Afirmou que a posição da área jurídica da Presidência da República, em pronunciamento de 2014, como apoio na jurisprudência do TCU, era no sentido de que descabia a prestação de contas em contrato de patrocínio e que era inaplicável a Lei de Licitações, de modo que a responsabilidade da patrocinada, como ocorreu, seria a de apenas demonstrar que cumpriu as contrapartidas ofertadas no contrato firmado com o parceiro/patrocinador público e que este seguiu os normativos e observou os princípios legais.
36. Nesse sentido, com o propósito de demonstrar que, em 2016, o Tribunal ainda estava a deliberar sobre a desnecessidade de prestação de contas de recursos de patrocínio e, consequentemente afastar a aplicação da Lei de Licitações, o responsável citou o voto proferido pelo Ministro Bruno Dantas, no âmbito do TC Processo 031.396/2011-9, na ocasião do julgamento do Pedido de Reexame do Acórdão 545/2015-TCU-Plenário, que apreciou a relatório da auditoria efetuada nas Centrais Elétricas Brasileiras S.A., no ano de 2011, nos processos de transferência de recursos via convênios e patrocínios (peça 174, p. 32-39) . Sustentou também que se deve aplicar ao caso o disposto nos arts. 23 e 24, caput e parágrafo único, da Lei de Introdução às Normas do Direito Brasileiro, com a redação da Lei 13.655/2018.
37. Declarou, ainda, que todas as notas fiscais apresentadas pela Caixa tratam de serviços prestados para a realização da 4ª Marcha das Margaridas, de modo que não restam dúvidas sobre a correta e efetiva aplicação dos recursos no cumprimento do objeto contratual. Ademais, não houve irregularidade na prestação de contas e tampouco prejuízo ao erário (peça 174, p. 40) .
38. Na manifestação complementar, o responsável ressaltou que a contratação se deu em razão de a Contag ser a responsável pelos eventos, o que inviabilizava a competição já que era a única entidade que poderia organizar e realizar os eventos, o que era perfeitamente possível à luz da Instrução Normativa Secom-PR 1/2009:
'Art. 5º Os patrocinadores deverão pautar sua atuação com base nas seguintes premissas:
V - sustentabilidade e responsabilidade social;
§ 3º Os patrocinadores deverão adotar, preferencialmente, processos de seleção pública de projetos.
§ 4º Independentemente do processo de seleção adotado, a análise prévia das propostas de patrocínio deverá ser feita com base em critérios objetivos, ainda que por métodos estimativos, consideradas contrapartidas institucionais ou mercado lógicas.'
39. Alegou que o uso dos termos 'preferencialmente' e 'critérios estimativos' nos dispositivos acima indica, inequivocamente, que: (i) situações de inviabilidade de competição são possíveis nas escolhas de patrocínios; e (ii) existem limitações para a estimativa de seu valor, tanto que autoriza o uso de projeções, concluindo que (peça 174, p. 2) :
'Assim, simplesmente sustentar que ditos exames não teriam ocorrido ('deixado de apresentar justificativa de preço e razão de escolha'; 'terem deixado de apresentar justificativa de preço e razão da escolha do contratado') , uma vez que analisada a respectiva documentação com a metodologia então vigente, equivaleria a negar os fatos. O que, de sua vez, redundaria em uma grande injustiça.'
40. Destacou ainda os seguintes trechos do já mencionado relatório da Auditoria Interna da Caixa sobre os patrocínios:
'5.3 CRITÉRIOS DE SELEÇÃO DAS PROPOSTAS DE PATROCÍNIO.
5.3.1 Constatamos que, tanto em 2011, quanto em 2015, para a contratação dos patrocínios analisados não foram utilizados critérios e objetivos na seleção do evento a ser patrocinado.
5.3.2 Concluímos que as versões do normativo AE 013, vigentes no período de abrangência deste trabalho, não estabeleciam critérios de forma a assegurar a impessoalidade na seleção das propostas.
5.4 PRECIFICAÇÃO DO PATROCÍNIO
5.4.2 Verificamos que não constam nos dossiês evidências de metodologia de cálculo para precificar os patrocínios.
5.4.3 Concluímos que as versões do normativo AE 013, vigentes no período de abrangência deste trabalho, não apresentaram fórmula de cálculo objetiva para a precificação dos patrocínios, pelo contrário, orientavam a negociação da proposta e exigiam como documento obrigatório a planilha detalhada de custo total do projeto, revelando que o custo é considerado na valoração.
5.6 RETORNO DO PATROCÍNIO
5.6.1 Em que pese a exigência de avaliação final, as versões normativas não apresentavam critérios objetivos para a mensuração dos resultados a serem considerados pelo gestor, ensejando avaliações subjetivas, conforme observado na análise dos patrocínios em questão.
5.6.2 As versões do normativo AE 013 analisadas mencionaram a avaliação da ação de patrocínio, cujo objetivo era apresentar os resultados mercadológicos/financeiros, negociais e institucionais, obtidos em benefício da CAIXA, que deveriam subsidiar a contratação de novas ações de patrocínio da mesma natureza.'
41. Com base nesse relatório, argumentou que a própria Caixa deixou expresso que os normativos que orientaram durante anos o trabalho dos responsáveis não eram adequados, ou seja, não abarcavam todas as ferramentas necessárias para a adoção de decisões mais objetivas, de modo que o responsável seguiu, por dever de ofício, os normativos do banco na concessão do patrocínio em 2011, não podendo agora ser responsabilizado simplesmente porque a própria empresa pública informa que essas orientações técnicas não estavam adequadas. Afirmou, por fim, que as falhas existentes (alçada, parecer jurídico posterior) são formalidades que não influenciaram na legalidade do patrocínio e não trouxeram qualquer prejuízo ou dano à Caixa.
42. Responsável: Paula Marinho Machado Masullo, CPF XXX.076.571-XX, gerente executivo substituto eventual (peça 122, p. 23) .
43. Conduta: Subscreveu pareceres técnicos que subsidiaram a aprovação do patrocínio à 4ª Marcha das Margaridas, realizada no ano de 2011, sem a apresentação de justificativa de preço e razão da escolha do contratado, situação agravada pelas alterações no valor do patrocínio, que passou de R$ 40 mil, inicialmente definido, para R$ 400 mil, na véspera do evento, sem aumento nas contrapartidas, além de deixar de aplicar critérios claros e objetivos de avaliação e seleção das propostas de patrocínio, contrariando, respectivamente, o parágrafo único do art. 26 da Lei 8.666/93 e o § 3º do art. 5º da Instrução Normativa da Secretaria de Comunicação da Presidência da República 1, de 8 de maio de 2009 (peça 144, p. 2-3) .
44. Documentos subscritos pela responsável: Pareceres Técnicos que subsidiaram a Autorização de Patrocínio 3315/2011, de 11/7/2011 (peça 63, p. 22) , no valor de R$ 40 mil; e a Autorização de Patrocínio 3315/2011, de 26/7/2011 (peça 66, p. 14-17) , no montante de R$ 100 mil, relativos à 4ª Marcha das Margaridas.
45. Razões de Justificativa (peças 170 e 192) : A responsável confirmou que subscreveu o parecer técnico para a concessão do patrocínio à 4ª Marcha das Margaridas, enquadrando-o na política e diretrizes da Caixa, pelo valor de R$ 40 mil, a ser submetido à consideração superior, conforme a competência para deliberação contida no Regime de Alçadas vigente à época, MN AL 002 005.
46. Afirmou que o referido parecer foi elaborado com amparo do Manual Normativo AE 013 054, observando as linhas de atuação da Caixa, conforme descrito no item 'Justificativa':
'JUSTIFICATIVA
Trata-se de evento que possui aderência às atividades da CAIXA, corroborando com seu objetivo estatutário de efetuar aplicações não reembolsáveis ou reembolsáveis ainda que parcialmente, destinadas especificamente a apoiar projetos e investimentos de caráter socioambiental, que se enquadrem em seus programas e ações, principalmente nas áreas de habitação de interesse social, geração de trabalho e renda, saúde, educação, desportos, alimentação, desenvolvimento rural, entre outras vinculadas ao desenvolvimento sustentável que beneficiem, prioritariamente, a população de baixa renda.
Além disso, alinha-se aos princípios e diretrizes da Política de Patrocínios da empresa, vinculados à promoção do bem-estar e da qualidade de vida para toda a população, do exercício da cidadania, da inclusão social, da redução das desigualdades, da valorização da vida, do ser humano e da diversidade, do respeito ao consumidor com integridade, ética e transparência em todas as relações, fortalecendo a imagem institucional da CAIXA na comunidade, cumprindo seu papel de agente social.'
47. Asseverou que as razões para a contratação se fundaram na convergência do evento à Política de Comunicação, Marketing e Patrocínio, voltada para à promoção da responsabilidade social, redução das desigualdades, valorização da vida, do ser humano e da diversidade, tal qual dispunha, à época, o citado MN AE 013 054.
48. Quanto a majoração do valor do patrocínio para R$ 100 mil, esclareceu que:
'Em 26.07.2011, durante ausência do Gerente Executivo titular, o valor do patrocínio foi renegociado para R$ 100.000,00, ensejando a assinatura de novo Parecer Técnico, por mim subscrito, relativo ao enquadramento na política e diretrizes da CAIXA, a ser novamente submetido à consideração superior (autos 09.54581395/2011, fls. 99-102) , conforme competência para deliberação de valores contida no Regime da Alçadas AL002 005. O conteúdo descrito nos parágrafos anteriores do presente documento foi replicado, uma vez que a alteração de valores não modificava a natureza do evento e seu enquadramento à Política de Comunicação, Marketing e Patrocínio da empresa.'
49. Afirmou também que situação semelhante se repetiu quando do último aumento do valor do patrocínio para R$ 400 mil, com a expedição da Autorização de Patrocínio 3315/2011, de 15/8/2011. E, embora as negociações referentes ao patrocínio em questão não tenham sido por ela realizadas, constavam dos pareceres técnicos e das autorizações de patrocínio o cotejo entre o valor proposto pela entidade organizadora e o negociado pela Caixa.
50. Expôs que o montante de R$ 40 mil, primeiramente autorizado, equivaleu a 0,44% do valor proposto pela Contag, de R$ 9.045.740,00, mostrando-se, portanto, extremamente baixo. Sendo as majorações para R$ 100 mil e R$ 400 mil, ainda em patamares representativos de apenas 1,10% e 4,42% do solicitado para as contrapartidas ofertadas, das quais não foram contratadas apenas as cessões de espaço para o patrocinador, mas também a exposição da marca em todos os materiais produzidos para o evento.
51. Desse modo, argumentou que o preço decorreu do cotejo da proposta da entidade organizadora com as contrapartidas ofertadas e as prioridades normatizadas pela Caixa referentes à concessão de patrocínios, existindo, portanto, elementos objetivos tanto para a sua realização quanto para a atribuição do preço.
52. Quanto à imputação pelo descumprimento da Instrução Normativa Secom-PR 1/2009, alegou que a autorização do patrocínio passou pelo crivo daquela Secretaria, que o autorizou nos três patamares de valor, nos termos descritos na própria instrução normativa:
'Art. 9° Devem ser submetidas previamente ao DEPAT as propostas de patrocínio de valor superior a R$ 10.000,00 (dez mil reais) , independentemente da denominação do instrumento jurídico utilizado para a sua formulação, seja ele contrato, convênio ou outro termo, observado o disposto nesta Instrução Normativa.
§ 1°A deliberação do DEPAT sobre as propostas de valor superior a R$ 100.000,00 (cem mil reais) dependerá da prévia manifestação do Comitê de Patrocínio.
Art. 14. A análise técnica do conteúdo de comunicação das propostas de patrocínio submetidas ao DEPAT observará os seguintes critérios: (.) 
II - objetivos institucionais e mercadológicos dos patrocinadores;
III - enquadramento no conceito de patrocínio;
IV - justificativas apresentadas para o patrocínio ao projeto;
V- pertinência e equilíbrio de contrapartidas; (.) 
Art. 20. No exame e discussão das propostas de patrocínio, o Comitê pautará sua atuação em conformidade com:
I- as diretrizes de patrocínio relacionadas nesta Instrução Normativa; (...) 
IV - a coerência e uniformidade de critérios no patrocínio a projetos de natureza, características e finalidades similares; (...) 
VII - a legislação pertinente aplicável à matéria.'
53. Afirmou também que a sua conduta deve ser avaliada como um mister de índole estritamente técnico-operacional e instrutório, quanto ao enquadramento na política e diretrizes da empresa, ao lado de outras de caráter jurídico, e ainda de decisões de alçada (próprios das instâncias da Caixa competentes para deliberar sobre a concessão do patrocínio, que lhe eram superiores) , bem como externos à própria Caixa.
54. Na manifestação complementar, a responsável apresentou argumentos similares aos de Clauir Santos (parágrafos 38 a 41) .
55. Responsável: Gerson Bordignon, CPF XXX.824.969-XX, gerente nacional de Promoção, Cultura e Esportes, no período de 1º/7/2010 a 9/5/2013, e superintendente nacional, no período de 10/5/2013 a 18/6/2017 (peça 122, p. 19) .
56. Conduta: Autorizou as concessões dos patrocínios às 4ª e 5ª edições da Marcha das Margaridas, de 2011 e 2015, sem a apresentação de justificativa de preço e razão da escolha do contratado, além de deixar de aplicar critérios claros e objetivos de avaliação e seleção das propostas de patrocínio, contrariando, respectivamente, o parágrafo único do art. 26 da Lei 8.666/93 e o § 3º do art. 5º da Instrução Normativa Secom-PR 1, de 8 de maio de 2009 (peça 144, p. 2-3) .
57. Documentos subscritos pelo responsável: Autorização de Patrocínio 3315/2011, de 26/7/2011 (peça 66, p. 17) , no valor de R$ 100 mil e Autorização de Patrocínio 3315/2011, de 15/8/2011 (peça 68, p. 9) , no valor de R$ 400 mil, relativas à 4ª Marcha das Margaridas; e Autorização de Patrocínio 551/2015, de 27/5/2015 (peça 61, p. 1-3) , que aprovou o patrocínio à 5ª edição do evento no montante de R$ 400 mil.
58. Razões de Justificativa (peças 172 e 194) : em resposta, quanto à conformidade da Autorização de Patrocínio 3315/2011, de 11/7/2011, relativa a 4ª Marcha das Margaridas, expôs argumentos similares aos de Paula Massulo (parágrafos 46 a 54) .
59. Em relação à Autorização de Patrocínio 551/2015, de 27/5/2015, da 5ª Marcha das Margaridas, afirmou que foi elaborada com a indicação dos valores praticados na edição anterior do evento e da proposta da interessada, bem como da contrapartida. Além disso, os pareceres técnicos foram elaborados com amparo no MN AE 013 75, observando-se as linhas de atuação do banco.
60. No que diz respeito ao preço, esclareceu que decorreu do cotejo da proposta da contratada com o patrocínio anteriormente concedido e as contrapartidas negociadas, existindo, portanto, os elementos objetivos, tanto para a realização do patrocínio quanto para a atribuição de preço. Salientou a correspondência do valor concedido em 2015 com aquele de 2011, de R$ 400 mil, no qual não se incorporou qualquer atualização financeira e, considerando o valor proposto, a quantia concedida representou apenas a 7,35% do que solicitado pela organizadora do evento.
61. Asseverou que os patrocínios às edições da Marcha das Margaridas foram concedidos em conformidade com as instruções normativas da Secretaria de Comunicação da Presidência da República, IN 01/2009 e IN 09/2014, e contaram com a aprovação dessa Secretaria.
62. Na manifestação complementar, reiterou os termos da resposta à audiência e reproduziu os argumentos apresentados pelos demais responsáveis.
63. Responsável: Aldenir Jácome Costa, CPF XXX.657.323-XX, gerente executivo de Promoções e Eventos, desde 16/9/2010 (peça 122, p. 17) .
64. Conduta: Subscreveu pareceres técnicos que subsidiaram a aprovação do patrocínio à 4ª e 5ª edições da Marcha das Margaridas, de 2011 e 2015, sem a apresentação de justificativa de preço e razão da escolha do contratado, além de deixar de aplicar critérios claros e objetivos de avaliação e seleção das propostas de patrocínio, contrariando, respectivamente, o parágrafo único do art. 26 da Lei 8.666/93 e o § 3º do art. 5º da IN Secom-PR 1 de 8 de maio de 2009 (peça 144, p. 2-3) .
65. Documentos subscritos pela responsável: Autorização de Patrocínio 3315/2011, de 11/7/2011 (peça 63, p. 17) , no valor inicial de R$ 40 mil; e Autorização de Patrocínio 551/2015, de 27/5/2015, no valor de R$ 400 mil (peça 61, p. 1-2) .
66. Razões de Justificativa (peças 154 e 195) : O responsável confirmou que subscreveu o parecer técnico para a concessão do patrocínio à 4ª Marcha das Margaridas no valor de R$ 40 mil, no qual constou o cotejo para a definição do valor entre o proposto pela Contag e o negociado, assim como a justificativa para a escolha do evento, reproduzindo os mesmos argumentos apresentados por Paula Masullo (parágrafos 45 a 53) .
67. Esclareceu que não subscreveu ou encaminhou orientação para a Unidade Regional de Marketing quanto à manifestação técnica sobre a majoração do patrocínio para R$ 100 mil. Em relação ao último aumento para R$ 400 mil, afirmou que se limitou a informar àquela Unidade que o novo patamar havia sido aprovado pela Secom-PR.
68. No tocante à Aprovação de Patrocínio 551/2015, de 27/5/2015, relativo à 5ª Marcha das Margaridas, reproduziu as justificativas apresentadas por Gerson Bordignon (parágrafos 59-61) .
69. Na manifestação complementar, o responsável ressaltou que participou apenas das autorizações iniciais dos patrocínios aos aludidos eventos.
70. Responsável: Viviane Gonçalves Araújo, CPF XXX.101.836-XX, gerente executiva substituto eventual (peça 122, p. 24) .
71. Conduta: Subscreveu o parecer técnico que subsidiou a aprovação do patrocínio à 5ª Marcha das Margaridas, ocorrida em 2015, sem a apresentação de justificativa de preço e razão da escolha do contratado, além de deixar de aplicar critérios claros e objetivos de avaliação e seleção das propostas de patrocínio, contrariando, respectivamente, o parágrafo único do art. 26 da Lei 8.666/93 e o § 3º do art. 5º da IN Secom-PR 1 de 8 de maio de 2009 (peça 144, p. 2-3) .
72. Documento subscrito pela responsável: Autorização de Patrocínio 551/2015, de 6/8/2015 (peça 61, p. 4-6) , no valor de R$ 400 mil.
73. Razões de Justificativa (peça 167 e 193) : As alegações e manifestação complementar da responsável são similares às de Gerson Bordignon (parágrafos 59-61) .
ANÁLISE DAS RAZÕES DE JUSTIFICATIVA
74. De início, considerando que o fato mais antigo em exame data de 26/7/2011 (peça 66, p. 17) , e a pretensão punitiva do Estado no âmbito dos processos de controle externo do TCU se subordina ao prazo geral de dez anos, conforme os arts. 205 e 202, parágrafo único, do Código Civil e o Acórdão 1441/2016-TCU-Plenário, relator Ministro Walton Alencar, cuja contagem foi interrompida pelo despacho do Ministro-Relator Bruno Dantas, de 14/6/2019 (peça 144) , que ordenou as audiências, não se verifica a incidência de prescrição.
75. Quanto à imputação de ausência de justificativa de preço e razão de escolha da entidade contratada, compulsando os autos dos patrocínios constata-se que, pelo menos no primeiro parecer técnico da 4ª Marcha das Margaridas e no da 5ª edição, foram efetuados os exames sobre a aderência dos eventos aos princípios e diretrizes da Política de Patrocínio da Caixa, assim como sobre os retornos decorrentes das adesões àquelas iniciativas.
76. Observa-se que as análises da Caixa levaram em consideração os aspectos objetivos ordinários ao tipo de iniciativa, como o local e data de realização, público-alvo, público estimado, custo total do projeto, valor do patrocínio anterior, valor pleiteado e contrapartidas ofertadas pela entidade organizadora, que contemplaram a exposição da imagem da marca do banco e do Governo Federal nos materiais produzidos e na mídia, além de questões sociais, ambientais e negociais, conforme sumariamente consignado nos pareceres técnicos e nos documentos de aprovação, assim como se depreende das demais peças dos processos de concessão, inclusive dos projetos dos eventos.
77. Entretanto, no tocante às sucessivas alterações no valor do patrocínio à 4ª Marcha das Margaridas, que passou de R$ 40 mil, conforme proposta formal apresentada pela Contag (peça 34, p. 19) , para R$ 100 mil, 15 dias antes da realização do evento (peça 66, p. 17) , e, depois, para R$ 400 mil, sem aumento das contrapartidas, não constam dos autos do processo do patrocínio a motivação para os novos preços fixados, nem sequer os pleitos da entidade organizadora do evento para tais suplementações, sobretudo para a última delas, que foi aprovada, a toque de caixa, na tarde do dia anterior ao do início do evento (peça 68, p. 7-11) , sem a emissão de parecer técnico, contrariando o normativo interno MN AE 013 55 (peça 123, p. 81-84) , conforme constatado pela Auditoria Interna da Caixa (peça 178, p. 2) .
78. Os argumentos dos responsáveis que o conteúdo do primeiro parecer foi replicado nos pareceres seguintes em virtude da ausência de modificações na natureza do evento ou no enquadramento à Política Patrocínio da Caixa, ou que o valor final do patrocínio representou uma parcela insignificante do pleiteado pela Contag, ou que tais aumentos foram aprovados pelas autoridades competentes da Caixa e da Secom-PR, nenhum deles afasta a exigência de justificativa do preço da contratação por inexigibilidade de licitação, como dispõe o inciso III do parágrafo único do art. 26 da Lei 8.666/93, ainda mais por se tratar de uma fixação extemporânea de preço.
79. De igual modo, não se deve acolher a alegação de excludente de responsabilidade dos gestores que aprovaram os patrocínios por suas decisões terem sido tomadas com suporte em pareceres técnicos, pois tais pareceres não vinculam muito menos os isentam pela prática de atos irregulares, como já decidido pelo Tribunal nos Acórdão 2781/2016-TCU-Plenário, relator Ministro Benjamin Zymler, e 2.693/2008-TCU-Plenário, relator Ministro Walmir Campelo. Ademais, frise-se, não houve parecer técnico para a aprovação do patrocínio à 4ª Marcha, no valor de R$ 400 mil.
80. É importante se atentar que esses atos irregulares ocasionaram também a realização de despesa sem cobertura contratual, a emissão de parecer jurídico após a realização de evento e a publicação intempestiva da retificação do extrato de inexigibilidade de licitação, irregularidades que não podem ser relevadas, pois o mero interesse da Caixa ou até mesmo da Presidência da República em patrocinar o evento não autoriza a desobediência às regras e aos princípios que regem as contratações da Administração Pública.
81. Em relação à imputação de ausência de utilização de critérios claros e objetivos de avaliação e seleção das propostas, nota-se que as instruções normativas da Secretaria de Comunicação da Presidência da República, que disciplinavam as ações de patrocínio dos órgãos e entidades integrantes do Poder Executivo Federal, permitiam a escolha de projetos de forma isolada, como ocorreu nos patrocínios às edições da Marcha das Margaridas, em razão do caráter preferencial e, portanto, não exclusivo, da adoção de processo seleção pública de projetos, nos termos do § 3º do art. 5º da IN Secom-PR 1/2009 e inciso II do art. 5º da IN Secom-PR 9/2014.
82. Por fim, conforme já abordado, os patrocínios às aludidas edições da Marcha das Margaridas também estão sendo objeto de apuração interna pela governança da Caixa, que recentemente informou sobre as decisões proferidas pela Corregedoria de instauração de Processos de Apuração de Responsabilidade Disciplinar e Civil (peças 205 e 208) , os quais terão início quando cessarem os efeitos da Portaria 530, de 30/4/2020 (peça 209) , que dispõe sobre a suspensão dos prazos processuais em decorrência da pandemia do coronavírus.
CONCLUSÃO
83. Com base nos exames efetuados, acolhem-se os argumentos dos responsáveis sobre as imputações de ausência de justificativa de preço e razão da escolha da entidade contratada quanto ao primeiro parecer técnico e respectiva aprovação de patrocínio à 4ª edição da Marcha das Margaridas, assim como quanto aos da 5ª edição do evento (parágrafos 75-76) .
84. Todavia, rejeitam-se as alegações quanto à ausência de justificativa de preço para os sucessivos aumentos no valor do patrocínio à 4ª Marcha das Margaridas, que passou de R$ 40 mil, conforme proposta formal da entidade organizadora (peça 34, p. 19) , para R$ 100 mil, 15 dias depois (peça 66, p. 17) , e para R$ 400 mil, na tarde do dia anterior ao início do evento (peça 68, p. 7-11) , sem a existência de motivação para os novos preços fixados, alterações das contrapartidas inicialmente acordadas tampouco de pleitos formais da entidade organizadora do evento e, quanto à ultima majoração, também sem a emissão de parecer pela área técnica, contrariando o normativo interno da Caixa MN AE 013 55 (parágrafos 77-78) .
85. No tocante à imputação de ausência de aplicação de critérios claros e objetivos de avaliação e seleção das propostas de patrocínio, acolhem-se os argumentos dos responsáveis, pois as instruções normativas da Secom-PR 1/2009 e 9/2014, que disciplinavam as ações de patrocínio dos órgãos e entidades integrantes do Poder Executivo Federal, permitiam a escolha de projetos também de forma isolada, dado caráter preferencial, mas não exclusivo, da adoção de processo seleção pública de projetos (parágrafo 81) .
PROPOSTA DE ENCAMINHAMENTO
86. Ante o exposto, submetem-se os autos a consideração superior, propondo:
a) acolher as razões de justificativa de Aldenir Jácome Costa, CPF XXX.657.323-XX, e de Viviane Gonçalves Araújo, CPF XXX.101.836-XX;
b) rejeitar parcialmente as razões de justificativa de Clauir Luiz Santos, CPF XXX.288.199-XX, em razão da concessão do patrocínio à 4ª edição do evento Marcha das Margaridas, Autorização de Patrocínio 3315/2011, de 26/7/2011, no valor de R$ 100 mil (peça 66, p. 17) ; e Autorização de Patrocínio 3315/2011, de 15/8/2011, no valor de R$ 400 mil (peça 68, p. 9) , sem a apresentação de justificativa de preço, contrariando o inciso III do parágrafo único da Lei 8.666/1993, e, quanto à ultima majoração, também sem a emissão de parecer pela área técnica, contrariando o normativo interno da Caixa Econômica Federal MN AE 013 55 (peça 123, p. 81-84) , aplicando-lhe a multa prevista no art. 58, II da Lei 8.433/1992, fixando-lhe o prazo de 15 (quinze) dias, a contar da notificação, para que comprove, perante o Tribunal, nos termos do art. 214, inciso III, alínea 'a', do Regimento Interno, o recolhimento da dívida ao Tesouro Nacional, atualizada monetariamente desde a data do acórdão que vier a ser proferido até a data do efetivo recolhimento, se for paga após o vencimento, na forma da legislação em vigor;
b) rejeitar parcialmente as razões de justificativa de Gerson Bordignon, CPF XXX.824.969-XX, em razão da concessão do patrocínio à 4ª edição do evento Marcha das Margaridas, Autorização de Patrocínio 3315/2011, de 26/7/2011, no valor de R$ 100 mil (peça 66, p. 17) ; e Autorização de Patrocínio 3315/2011, de 15/8/2011, no valor de R$ 400 mil (peça 68, p. 9) , sem a apresentação de justificativa de preço, contrariando o inciso III do parágrafo único da Lei 8.666/1993, e, quanto à ultima majoração, também sem a emissão de parecer pela área técnica, contrariando o normativo interno da Caixa Econômica Federal MN AE 013 55 (peça 123, p. 81-84) , aplicando-lhe a multa prevista no art. 58, II da Lei 8.433/1992, fixando-lhe o prazo de 15 (quinze) dias, a contar da notificação, para que comprove, perante o Tribunal, nos termos do art. 214, inciso III, alínea 'a', do Regimento Interno, o recolhimento da dívida ao Tesouro Nacional, atualizada monetariamente desde a data do acórdão que vier a ser proferido até a data do efetivo recolhimento, se for paga após o vencimento, na forma da legislação em vigor;
c) rejeitar parcialmente as razões de justificativa de Paula Marinho Machado Masullo, CPF XXX.076.571-XX, em razão da subscrição de parecer técnico que subsidiou a concessão do patrocínio à 4ª edição do evento Marcha das Margaridas, Autorização de Patrocínio 3315/2011, de 26/7/2011, no montante de R$ 100 mil (peça 66, p. 14-17) , sem a apresentação de justificativa de preços, contrariando o inciso III do parágrafo único da Lei 8.666/1993, aplicando-lhe a multa prevista no art. 58, II da Lei 8.433/1992, fixando-lhe o prazo de 15 (quinze) dias, a contar da notificação, para que comprove, perante o Tribunal, nos termos do art. 214, inciso III, alínea 'a', do Regimento Interno, o recolhimento da dívida ao Tesouro Nacional, atualizada monetariamente desde a data do acórdão que vier a ser proferido até a data do efetivo recolhimento, se for paga após o vencimento, na forma da legislação em vigor;
d) autorizar, desde logo, nos termos do art. 28, inciso II, da Lei 8.443/1992, a cobrança judicial das dívidas caso não atendidas as notificações;
e) dar ciência do acórdão que vier a ser proferido à Caixa Econômica Federal; e
f) arquivar o presente processo, com fundamento no art. 169, inciso III, do Regimento Interno do Tribunal."
É o relatório.

8.1. André Luiz Viviani de Abreu (116896/OAB-RJ) e outros, representando Caixa Econômica Federal.  
8.2. Alberto Moreira Rodrigues (12.652/OAB-DF) e outros, representando Clauir Luiz Santos.

Não atuou.

REPRESENTAÇÃO. CAIXA ECONÔMICA FEDERAL. PATROCÍNIO À CONFEDERAÇÃO NACIONAL DOS TRABALHADORES NA AGRICULTURA (CONTAG). QUARTA E QUINTA MARCHAS DAS MARGARIDAS. AUSÊNCIA DE JUSTIFICATIVA PARA A ESCOLHA DA CONTRATADA E DO VALOR DO PATROCÍNIO. AUDIÊNCIAS. ACOLHIMENTO TOTAL E PARCIAL PARA ALGUNS RESPONSÁVEIS. REJEIÇÃO DAS RAZÕES DE JUSTIFICATIVAS QUANTO AO VALOR DA CONTRATAÇÃO REFERENTE À QUARTA MARCHA DAS MARGARIDAS. MULTA. CIÊNCIA.

REPRESENTAÇÃO (REPR)

Secretaria de Controle Externo do Sistema Financeiro Nacional e dos Fundos de Pensão (SecexFinanças).

Trata-se de representação de unidade instrutora deste Tribunal, com vistas a apurar a regularidade de patrocínio da Caixa Econômica Federal (Caixa) à Confederação Nacional dos Trabalhadores na Agricultura (Contag) para a realização do evento 'Quinta Marcha das Margaridas' no ano de 2015.
Em exame preliminar, a atual Secretaria de Controle Externo do Sistema Financeiro Nacional e dos Fundos de Pensão (SecexFinanças) identificou também indícios de irregularidade nas Terceira e Quarta Marchas das Margaridas, ocorridas em 2007 e 2011, respectivamente, o que motivou a ampliação do escopo da representação (peça 89) .
No que concerne à Terceira Marcha das Margaridas, o Acórdão 9011/2017-TCU-Primeira Câmara, de minha relatoria, determinou à Caixa a instauração de tomada de contas especial em virtude de a Contag não ter apresentado a prestação de contas dos recursos recebidos (peça 105) . Portanto, este processo aborda os patrocínios referentes às Quarta e Quinta Marchas das Margaridas. 
No tocante ao evento de 2011, a unidade instrutora propôs a promoção de audiências dos responsáveis pelos seguintes indícios de irregularidades: i) substituição intempestiva de peças processuais; ii) concessão de patrocínio sem justificativa de preço e de escolha do fornecedor, com o agravante de que não foram aplicados critérios claros e objetivos de avaliação e seleção da proposta; iii) despesa sem cobertura contratual; iv) falhas em parecer jurídico; e v) juntada intempestiva de elementos processuais. 
Quanto ao patrocínio da Quinta Marcha das Margaridas, ocorrida em 2015, a unidade instrutora propôs a promoção de audiências dos responsáveis pelos seguintes indícios de irregularidades: i) concessão de patrocínio sem justificativa de preço e de escolha do fornecedor, com o agravante de que não foram aplicados critérios claros e objetivos de avaliação e seleção da proposta; e ii) possível sobreposição do patrocínio com outras estatais (peça 141) .
Por meio de peça 144, acolhi parcialmente a proposta. 
Embora reconhecendo a relevância dos achados referentes à formalização do processo de patrocínio; à ocorrência de despesa sem cobertura contratual; e à emissão de parecer jurídico intempestivo, os quais devem, por evidente, ser evitados, julguei mais apropriada a expedição de ciência de tais fatos à entidade para correção e prevenção de novas ocorrências, o que será efetivado nesta oportunidade.
Em síntese, as audiências foram assim efetivadas:
	a) em relação ao patrocínio quanto à Quarta Marcha das Margaridas:
	- Paula Marinho Machado Masullo, gerente executivo substituto eventual, e Aldenir Jácome Costa, gerente executivo, os quais subscreveram o parecer técnico que subsidiou a aprovação do patrocínio; e Gerson Bordignon, gerente nacional, e Clauir Luiz dos Santos, diretor executivo, que autorizaram a concessão do patrocínio, por terem deixado de apresentar justificativa de preço e razão da escolha do contratado, situação agravada pelas alterações no valor do patrocínio, que passou de R$ 40 mil, inicialmente definido, para R$ 400 mil, na véspera do evento, sem aumento nas contrapartidas, além de deixarem de aplicar critérios claros e objetivos de avaliação e seleção das propostas de patrocínio, contrariando, respectivamente, o parágrafo único do art. 26 da Lei 8.666/93 e o § 3º do art. 5º da Instrução Normativa Secom-PR 1/2009; e
	b) em relação ao patrocínio relativo à Quinta Marcha das Margaridas:
	- Viviane Gonçalves Araújo, gerente executivo substituto eventual, Aldenir Jácome Costa, gerente executivo, os quais subscreveram o parecer técnico que subsidiou a aprovação, e Gerson Bordignon, superintendente nacional, que autorizou a concessão do patrocínio, por terem deixado de apresentar justificativa de preço e razão da escolha do contratado, além de deixarem de aplicar critérios claros e objetivos de avaliação e seleção das propostas de patrocínio, contrariando os mesmos dispositivos anteriormente mencionados.
No mesmo despacho, determinei à oitiva da Caixa para que se manifestasse sobre as medidas adotadas para apuração e cobrança do montante de R$ 175.794,00, que não teria sido comprovado pela Contag na prestação de contas, bem como sobre as medidas adotadas, inclusive em parceria com o BNDES, quanto à apresentação das notas fiscais em duplicidade pela Contag para comprovação da execução de despesas do patrocínio, ambas as ocorrências relativas à Quinta Marcha das Margaridas.
Por fim, conforme despacho de peça 183, oportunizei uma segunda manifestação dos gestores, tendo em vista possíveis efeitos da resposta da Caixa em sede de oitiva promovida concernente a indícios de duplicidade na apresentação de documentos fiscais pela Contag à Caixa e ao BNDES relativos à Quinta Marcha das Margaridas, em atenção aos princípios da ampla defesa e do contraditório.
II
Inicialmente, quanto à oitiva relativa às medidas adotadas para apuração e cobrança de valores não comprovados pela Contag em sua prestação de contas, bem como sobre a apresentação de notas fiscais em duplicidade junto à Caixa e ao BNDES, a Caixa afirmou que o contrato de patrocínio para a Quinta Marcha das Margaridas fora assinado em 10/8/2015, com a utilização de recursos não incentivados, sob a vigência da versão 072 do MN AE 013 e da IN Secom-PR 9/2014, e em conformidade com o entendimento adotado por este Tribunal nos Acórdãos 1.785/2003, 1.973/2012 e 2.914/2015, todos do Plenário.
Assim, segundo a Caixa, a partir desse novo regramento, os gastos que integram um patrocínio e que não digam respeito a material impresso e/ou mídia não trazem a obrigatoriedade de apresentação dos comprovantes, sendo suficiente, para fins de prestação de contas, a comprovação da realização do evento e do cumprimento das contrapartidas.
Sobre a apresentação de idêntico documento fiscal na prestação de contas a diferentes patrocinadores, a Caixa esclareceu que se trata de um procedimento usual quando no material há diversos patrocinadores. Como exemplo, citou a confecção de um banner, em que há a exposição de diversas marcas, em que a comprovação será efetuada por meio da replicação da fatura para todos os patrocinadores.
Assim, a Caixa defendeu a tese de que não caberia a adoção de medidas para apuração e cobrança referente à prestação de contas do patrocínio, uma vez que o evento teria ocorrido e as contrapartidas teriam sido executadas.
A Caixa informou também os resultados de fiscalização promovida por sua auditoria interna nos referidos patrocínios, concluindo sobre a necessidade de revisão e melhoria do processo de concessão de patrocínios (peça 178) . 
Por sua vez, a Corregedoria da Caixa informou que abriria apuração sobre os dois eventos (peça 179) , sobre os quais não restam informações nos autos.
III
Devidamente notificados das audiências promovidas, os responsáveis trouxeram razões de justificativas similares e complementares, as quais podem ser assim sintetizadas:
os patrocínios dessa espécie seriam relevantes para a Caixa e para a sociedade brasileira, abordando a importância e o alcance social e institucional dos eventos sob análise;
a prescrição da pretensão punitiva por parte do Tribunal em cinco anos deveria ser reconhecida para os atos referentes ao exercício de 2011;
os patrocínios não teriam visado beneficiar interesses pessoais ou particulares, mas apenas potencializar a imagem da Caixa, os quais estariam em consonância com as funções sociais e econômicas da instituição;
as majorações de valores do patrocínio teriam seguido os normativos da entidade e teriam sido aprovadas em todas as instâncias passíveis de manifestação no processo;
as majorações de valores do patrocínio teriam obedecidos os princípios da razoabilidade e proporcionalidade, pois teriam correspondido a parcela ínfima em relação ao pleito e ao retorno e importância do evento, correspondendo acerca de 4,4% do valor inicialmente solicitado;
existiriam limitações para a estimativa de valor de patrocínio;
 a própria Caixa teria deixado expresso que o normativo interno sobre a matéria (normativo AE 013) não seria adequado, conforme apontado pela auditoria interna da instituição.
não caberia prestação de contas em contratos de patrocínio e que seria inaplicável a Lei de Licitações, de modo que a responsabilidade da patrocinada seria a de apenas demonstrar que teria cumprido as contrapartidas ofertadas no contrato firmado com o parceiro/patrocinador público.
Além dos argumentos acima, os responsáveis trouxeram razões de justificativas específicas para suas condutas, as quais listo a seguir.
Clauir Luiz Santos arguiu excludente de responsabilidade, uma vez que sua decisão teria sido fundamentada em pareceres técnicos e/ou jurídicos da Caixa (peça 174 e 201) .
Paula Marinho Machado Masullo afirmou que teria elaborado pareceres técnicos em consonância com a política e diretrizes da Caixa e que as majorações de valor dos patrocínios não teriam modificado a natureza do evento e seu enquadramento, por isso teria replicado o conteúdo de sua análise inicial (peças 170 e 192) . Ademais, as negociações para majoração, as quais a responsável não teria participado, constavam nos pareceres técnicos e nas autorizações de patrocínio, com o cotejo dos respectivos valores, os quais configurariam os elementos objetivos para a realização do patrocínio e para a atribuição do preço.
Gerson Bordignon ressalvou ainda que não poderia ser responsabilizado pela majoração do patrocínio, de R$ 100 mil para R$ 400 mil, ocorrida na Quarta Marcha das Margaridas, uma vez que não teria participado desse ato (peças 172 e 194) .
Aldenir Jácome Costa alegou, no que concerne à Quarta Marcha das Margaridas, que não teria subscrito ou encaminhado orientação para a Unidade Regional de Marketing quanto à manifestação técnica sobre a majoração do patrocínio para R$ 100 mil. Em relação ao aumento para R$ 400 mil, afirmou que se limitou a informar àquela Unidade que o novo patamar havia sido aprovado pela Secom-PR. Ressaltou, por fim, que nos dois processos de patrocínio não teria participação nas alterações ocorridas posteriormente, objeto de novas assinaturas e produção de novo documento AP - autorização de patrocínio (peças 154 e 195) .
Viviane Gonçalves Araújo observou que teria havido correspondência do valor concedido em 2015 com aquele de 2011, de R$ 400.000,00, não se incorporando ao último qualquer variável de atualização financeira relacionada a índices de preços pertinentes ao quadriênio havido entre um e outro evento (peças 167 e 193) .
IV
Inicialmente, quanto à oitiva da Caixa, a SecexFinanças posicionou-se no sentido de que as ações empreendidas pela instituição bancária sobre a realização de auditoria nos patrocínios da Marcha das Margaridas ocorridas nos anos de 2011 e 2015 e o envio dos achados decorrentes dessa ação de controle à Corregedoria da Caixa evidenciariam os esforços do banco para a averiguação interna dos indícios de irregularidades e seriam suficientes para o deslinde do caso.
Tais atos objetivariam a revisão e a melhoria do processo de concessão de patrocínios, bem como a apuração de eventuais responsabilidades (peça 180) .
No que tange às audiências promovidas, a SecexFinanças acolheu os argumentos dos responsáveis de que teria havido justificativa de preço e da escolha da entidade contratada, uma vez que a Caixa teria considerado os aspectos objetivos referentes a essa espécie de iniciativa.
Da mesma forma, a unidade instrutora considerou elidida a imputação referente à ausência de aplicação de critérios claros e objetivos de avaliação e seleção das propostas de patrocínio, uma vez que instruções normativas da Secom-PR 1/2009 e 9/2014, que disciplinavam as ações de patrocínio dos órgãos e entidades integrantes do Poder Executivo Federal, permitiriam a escolha de projetos também de forma isolada, dado caráter preferencial, mas não exclusivo, da adoção de processo de seleção pública de projetos.
De outra parte, a unidade instrutora rejeitou as defesas referentes à ausência de justificativas de preço para os sucessivos aumentos do valor do patrocínio relativo à Quarta Marcha das Margaridas, uma vez que o montante pactuado passou de R$ 40 mil, conforme proposta formal da entidade organizadora, para R$ 100 mil, 15 dias depois, e para R$ 400 mil, no dia anterior ao início do evento (peça 68) .
A SecexFinanças ressaltou que tais majorações ocorreram sem que houvesse motivação para os novos preços fixados; sem alterações das contrapartidas inicialmente acordadas; e sem pleitos formais da entidade organizadora do evento. 
Quanto ao último incremento no valor, não houve também a emissão de parecer pela área técnica, contrariando o normativo interno da Caixa MN AE 013 55.
Nesse sentido, a SecexFinanças propôs o acolhimento das razões de justificativa de Aldenir Jácome Costa e Viviane Gonçalves Araújo e a rejeição parcial das razões de justificativas de Clauir Luiz Santos, Gerson Bordignon e Paula Marinho Machado Masullo, aplicando-lhes a multa prevista no art. 58, inciso II, da Lei 8.443/1992 (peça 210) .
V
Feita essa contextualização, passo a decidir.
Acolho as análises empreendidas pela unidade instrutora, no que não contrariar este voto, as quais incorporo às minhas razões de decidir, sem prejuízo de considerações adicionais.
Inicialmente, rejeito a alegação de que houve prescrição da pretensão punitiva deste Tribunal referente ao evento ocorrido em 2011. 
O Acórdão 1441/2016-TCU-Plenário, emitido em sede de incidente de uniformização de jurisprudência, definiu que a pretensão punitiva do TCU se subordina ao prazo geral de prescrição de dez anos indicado no art. 205 da Lei 10.406/2002 (Código Civil) , contado a partir da data da ocorrência da irregularidade sancionada, nos termos do art. 189 da referida Lei. 
No caso concreto, a irregularidade ocorreu em 15/8/2011 e a ordem que determinou a audiência foi de 14/6/2019 (peça 144) , o que interrompeu a prescrição. Assim, não transcorreram os dez anos da ocorrência do ato impugnado. 
No mérito, discutem-se questões relativas à ausência de justificativa para escolha da entidade patrocinada e dos valores pactuados, sem a aplicação de critérios claros e objetivos de avaliação e seleção das propostas, situação agravada por majorações do valor do patrocínio às vésperas do evento ocorrido em 2011.
Concordo com a análise da unidade instrutora de que estaria justificada a escolha da entidade patrocinada e do próprio evento, uma vez que o normativo interno da Caixa que disciplina patrocínios (MN AE 013 55) autorizava a concessão de apoio para eventos como a Marcha das Margaridas.
Ademais, a autorização do patrocínio pela Caixa abordou os principias pontos relativos à matéria, conforme análise da SecexFinanças referente ao evento de 2015, a qual reproduzo (peça 210) :
" (...)  o local e data de realização, público-alvo, público estimado, custo total do projeto, valor do patrocínio anterior, valor pleiteado e contrapartidas ofertadas pela entidade organizadora, que contemplaram a exposição da imagem da marca do banco e do Governo Federal nos materiais produzidos e na mídia, além de questões sociais, ambientais e negociais, conforme sumariamente consignado nos pareceres técnicos e nos documentos de aprovação, assim como se depreende das demais peças dos processos de concessão, inclusive dos projetos dos evento."
Nesse sentido, é forçoso reconhecer que a entidade bancária possa buscar, na condição de agente financeiro de políticas e programas públicos de inclusão social e de segmentos de baixa renda, fortalecer sua imagem institucional com tais públicos.
Da mesma forma, considerando que os eventos ocorreram; que as contrapartidas pactuadas foram cumpridas; e que houve ampla cobertura da mídia, também é forçoso reconhecer que os objetivos em associar o nome e a marca da Caixa aos eventos foram atingidos.
Assim, acolho as justificativas quanto à avaliação e à seleção do patrocínio, para ambos os eventos, e parcialmente para a justificativa de preço do evento ocorrido em 2015. 
Embora tenha sido mantido o valor do patrocínio de 2011 para o de 2015, ressalvo que não houve justificativa do preço para o primeiro evento, o que, em alguma medida, fragilizou a definição do valor definido para o segundo patrocínio.
 De outra parte, os responsáveis não lograram justificar as razões para os incrementos no valor do patrocínio para a Quarta Marcha das Margaridas.
Rememoro a cronologia e os fatos então ocorridos.
Em maio de 2011, a Contag solicitou à Caixa patrocínio para o evento de pouco mais de R$ 9 milhões (peça 23) . 
Em 12/07/2011, Aldenir Jácome Costa, Gerente Executivo, e Gerson Bordignon, Gerente Nacional de Promoções, Cultura e Esporte, definiram que o valor do patrocínio seria negociado em R$ 40 mil. 
A proposta dessa ação de comunicação foi endossada pela Secretaria de Comunicação da Presidência da República em 22/7/201. A aprovação do patrocínio foi comunicada à Contag, a qual indicou a aceitação dos termos do patrocínio e do valor de R$ 40 mil, conforme documento à peça 34, p. 22.
Em 27/7/2011, foi aprovada a primeira majoração do patrocínio, o qual passou de R$ 40 mil para R$ 100 mil. Essa autorização foi de responsabilidade de Paula Marinho Machado Masullo e Gerson Bordignon, com o "de acordo" de Clauir Luiz Santos (peça 66, p. 14-17) , a qual também fora autorizada pela Secom/PR em 28/7/2011 (peça 67, p. 7) . A retificação do valor do patrocínio e o extrato do contrato com esse novo valor foram publicados no Diário Oficial da União de 1/8/2011 (peça 67, p. 14) e 10/8/2011 (peça 67, p. 26) , respectivamente.
E, por último, em 15/8/2011, um dia antes do evento, Sônia Regina Mariquito, Gerente Nacional de Promoções, Cultura e Esporte (não arrolada nestes autos) , e Clauir Luiz Santos encaminharam solicitação à Secom para que fosse autorizado ad referendum o patrocínio ao referido evento no valor de R$ 400 mil.
A justificativa para tanto foi a seguinte: " (...) consideramos o evento uma oportunidade para consolidar a marca CAIXA e sensibilizar a sociedade sobre aspectos sociais e econômicos, além de estar alinhado às políticas do Governo Federal e à missão de fomentar o desenvolvimento social." (peça 36) .
A autorização do patrocínio com essa última majoração foi de responsabilidade de Gerson Bordignon, com o "de acordo" de Clauir Luiz Santos (peça 68, p. 7-10) .
Do exposto, verifica-se que o valor do patrocínio foi majorado por duas vezes sem a apresentação de qualquer justificativa. 
Os responsáveis afirmaram em suas razões de justificativa que os valores teriam sido negociados. No entanto, não se encontra nos autos nem mesmo eventual pleito da Contag que tenha motivado tais renegociações. 
Ademais, as contrapartidas oferecidas e originalmente pactuadas permaneceram as mesmas, ou seja, a exposição da marca Caixa não teve qualquer reflexo positivo diretamente proporcional ao incremento de valor do patrocínio. 
O teor do parecer técnico de análise das majorações do patrocínio é o mesmo, à exceção de seus valores, conforme pode ser constatado às peças 34, p. 3-6; 66, p. 14-17; e 68, p. 7-10.
Não acolho os argumentos dos responsáveis de que o conteúdo do primeiro parecer foi replicado nos pareceres seguintes em virtude da ausência de modificações na natureza do evento ou no enquadramento à política patrocínio da Caixa, ou que o valor final do patrocínio representou uma parcela insignificante do pleiteado pela Contag, ou que tais aumentos foram aprovados pelas autoridades competentes da Caixa e da Secom-PR.
Primeiro, como analisado acima, não se está discutindo a natureza do evento ou seu enquadramento na política de patrocínio da Caixa, mas, sim, majorações sem justificativa e sem incremento de contrapartidas do patrocínio.
Segundo, a alegação de que o valor final seria insignificante em relação ao montante solicitado não tem o condão de eximir os responsáveis de justificar incrementos do valor do patrocínio. Ao final, o que está em questão é o aumento de 10 vezes do valor originalmente aprovado um dia antes do evento, sem que tenha havido qualquer fato novo que justificasse a majoração.
Terceiro, a aprovação pelas instâncias da Caixa é um dos itens das audiências de responsáveis nesta representação. Os agentes que se manifestaram pela aprovação das majorações foram chamados a apresentar suas justificativas, as quais são analisadas neste momento.
Por fim, a aprovação pela Secom nada tratou das majorações em si. E mesmo que houvesse manifestação sobre esse ponto, entendo que essa não eximiria de responsabilidade aqueles que o aprovaram no âmbito da instituição bancária sem as devidas justificativas do preço. Pelo contrário, majorações de valor de um patrocínio deveriam ser objeto de ressalva e de questionamento pela Secom.
Não socorrem também os responsáveis os argumentos de que se fundamentaram em pareceres jurídicos e/ou técnicos. 
O parecer jurídico NJ DIJUR 96/011, elaborado após a realização do evento, ressalvou que, conforme pareceres anteriores do JURIR/BR exarados no processo do patrocínio em questão, a avaliação do valor concedido foge à análise da Área Jurídica, sendo atribuição do gestor (peça 36, p. 28) .
Ademais, não foram acostados outros pareceres técnicos, além das Autorizações de Patrocínio. Como apontei acima, todas elas apresentavam o mesmo teor, ou seja, as mesmas justificativas e condições da avença, com diferença apenas no campo referente ao valor aprovado.
Os argumentos trazidos pelos responsáveis não conseguiram, portanto, elidir a falta de justificativa do preço da contratação, como dispõe o inciso III do parágrafo único do art. 26 da Lei 8.666/93, agravada pelas majorações ora discutidas. Nesse sentido, julgo irregulares as alterações ora apreciadas.
Embora a responsável Paula Marinho Machado Masullo tenha replicado o parecer quanto à majoração para R$ 100.000,00, sem que houvesse justificativa para tanto, julgo que sua participação não tenha sido essencial para o resultado final negociado, de R$ 400.000,00.  
Assim, entendo que a responsabilidade da majoração final do patrocínio deve recair exclusivamente no Diretor Executivo de Marketing e Comunicação, Clauir Luiz Santos, e no Gerente Nacional de Promoções, Cultura e Esporte, e Cultura, Gerson Bordignon, os quais aprovaram a Autorização de Patrocínio 3315/2011 no valor majorado de R$ 400 mil na véspera do evento (peça 68, p. 7-10) . 
Em última instância, competia a tais responsáveis apresentar justificativa quanto à majoração do valor do patrocínio, especialmente considerando suas funções estratégicas na hierarquia da instituição bancária. Não me parece crível que as supostas negociações das majorações desse evento tenham sido realizadas por escalões inferiores da instituição sem suas orientações e consentimentos. 
Reitera-se que não consta dos autos qualquer documentação de que tais negociações tenham realmente ocorrido, caracterizando, na verdade, situação de informalidade e liberalidade na condução de tais majorações de valor do patrocínio. 
Assim, rejeito as razões de justificativa do Diretor Executivo de Marketing e Comunicação, Clauir Luiz Santos, e do Gerente Nacional de Promoções, Cultura e Esporte, Gerson Bordignon quanto à ausência de justificativas para a majoração do valor do contrato de patrocínio da Quarta Marcha das Margaridas, em descumprimento ao art. 26, parágrafo único, inciso III, da Lei 8.666/1993.
Considerando que não identifiquei, por ora, excludentes de ilicitude quanto aos atos praticados ou circunstâncias atenuantes na conduta dos responsáveis, encaminho pela aplicação da multa do art. 58, inciso II, da Lei 8.443/1992. 
VI
Acolho a conclusão da unidade instrutora de que as medidas adotadas pela Auditoria Interna e pela Corregedoria da Caixa seriam, por ora, suficientes para subsidiar a revisão e melhoria do processo de concessão de patrocínios pela entidade e também para a apuração de eventuais condutas de agentes do banco na condução dos atos administrativos referentes às Quarta e Quinta Marchas das Margaridas.
Por fim, entendo não ser necessária a expedição de ciência à Caixa Econômica Federal quanto às impropriedades que mencionei no despacho de peça 144, tendo em vista o tempo decorrido da ocorrência dos fatos, bastando que a Caixa informe suas áreas competentes sobre o teor desta decisão, em especial aos setores de promoção de patrocínios, jurídico, auditoria interna e sua corregedoria.
	Ante o exposto, voto por que o Tribunal adote o Acórdão que ora submeto à deliberação deste Colegiado.
TCU, Sala das Sessões Ministro Luciano Brandão Alves de Souza, em 23 de fevereiro de 2021.
Ministro BRUNO DANTAS 
Relator